【裁判字號】    91,訴,2177
【裁判日期】    920630
【裁判案由】    偽造文書等
【裁判全文】
臺灣板橋地方法院刑事判決                        九十一年度訴字第二一七七號
    公  訴  人  臺灣板橋地方法院檢察署檢察官
    被      告  甲○○
右列被告因偽造文書等案件，經檢察官提起公訴〔九十一年度偵緝字第八二五號〕，
本院判決如左：
    主  文
甲○○連續行使偽造私文書，足以生損害於公眾及他人，累犯，處有期徒刑陸月，如
易科罰金，以參佰元折算壹日。
偽造如附表編號一、三「偽造之署押」欄所示『乙○○○』之署押，均沒收。
    事  實
壹、甲○○曾於民國〔下同〕八十八年間，因違反著作權法案件〔臺灣板橋地方法院
    檢察署八十八年度偵字第二０九七一號〕，經本院以八十八年度易字第四六一六
    號刑事判決判處有期徒刑伍月，如易科罰金以參佰元折算壹日確定，甫於八十九
    年三月二十三日執行完畢。未見悛悔，於八十九年六月間，受其前夫丙○○之母
    乙○○○之託，洽辦乙○○○補領國民身分證、印鑑變更登記及補發坐落臺北市
    ○○街五十八巷三十六號之房屋暨基地所有權狀等事宜，竟基於意圖為自己不法
    所有之犯意，暨行使偽造私文書之概括犯意、行使使公務員登載不實公文書之犯
    意，〔一〕明知乙○○○未委託授權其制作附表編號一、二所示文書，尤未委任
    其請領印鑑證明書，竟於附表編號一、二所示時間，越權使用乙○○○真正之印
    章，並偽造『乙○○○』之簽名壹枚，作成附表編號一所示之委任書，越權使用
    乙○○○真正之印章作成附表編號二所示印鑑登記證明申請書後，一併持以行使
    ，向臺北市文山區第二戶政事務所矇領『乙○○○』之印鑑證明書，使臺北市文
    山區第二戶政事務所承辦公務員將此不實之事項，登載於職務上所掌之公文書而
    於八十九年八月九日核給『乙○○○』之印鑑證明書陸份，足以生損害於乙○○○及戶政機關對於國民身分證、戶籍及印鑑使用管理之正確性。〔二〕明知乙○○○未委託授權其制作附表編號三所示之『土地及建築改良物抵押權設定契約書
    』，復未同意擔任甲○○向徐秀球借款之連帶債務人，竟越權使用乙○○○真正
    之印章，並偽造『乙○○○』之簽名貳枚，作成附表編號三所示之『土地及建築
    改良物抵押權設定契約書』後，併所矇領之『乙○○○』之印鑑證明書，持以行
    使，向徐秀球告貸，致徐秀球陷於錯誤，允貸新台幣〔下同〕貳佰萬與甲○○、
    允受託向臺北市中山地政事務所辦理抵押權設定登記，並使該地政機關承辦人員
    ，於八十九年八月十一日，將此等抵押權設定之不實事項，登載於其職務上所載
    之土地登記簿等之公文書，足以生損害於乙○○○、徐秀球及地政機關對於抵押
    權登記之正確性。嗣因乙○○○之子丙○○接獲前開地政事務所之通知，得知乙○○○所有前開房地已有抵押權之設定登記，經向乙○○○詢及此事之緣由，始
    得知上情。
貳、案經乙○○○訴由臺灣板橋地方法院檢察署檢察官偵查起訴。
    理  由
壹、右揭事實，業據告訴人暨其代理人邱律師指訴歷歷，核與被告甲○○自白偽造乙○○○之簽名作成『土地及建築改良物抵押權設定契約書』持向徐秀球告貸，致
    徐秀球陷於錯誤，允貸貳佰萬與甲○○、允受託向臺北市中山地政事務所辦理抵
    押權設定登記，並使該地政機關承辦人員將此等抵押權設定之不實事項，登載於
    其職務上所載之土地登記簿等之公文書〔參見本院九十二年六月十七日審判筆錄
    〕等情，互核相符，復有〔一〕告訴人提出附表編號一、二所示之委任書、印鑑
    登記證明申請書影本〔附八十九年度他字第三五六六號卷第五頁正、背面〕。〔
    二〕臺北市中山地政事務所九十年二月十二日北市中山地三字第九０六０二二九
    九００號函附右開抵押權設定之相關資料影本〔附九十年度偵字第一八０四號卷
    第六頁至第十五頁〕。〔三〕告訴人提出「八十九年八月十一日」右開抵押權登
    記完畢後之土地暨建築改良物登記簿謄本各壹件〔附八十九年度他字第三五六六
    號卷第七頁至第十頁〕等足佐，凡此情節，堪認告訴人暨其代理人此部份指訴情
    節，與事實相符，足為認定右開事實之依據。且查：
    一、臺北市中山地政事務所九十年二月十二日北市中山地三字第九０六０二二九
        九００號函附右開抵押權設定之相關資料影本併附「八十九年八月九日」臺
        北市文山區第二戶政事務所核給之『乙○○○』之印鑑證明〔參見九十年度
        偵字第一八０四號卷第十五頁〕，參酌告訴人提出附表編號一、二所示之委
        任書、印鑑登記證明申請書影本記載作成日期同係「八十九年八月九日」以
        觀，右開印鑑證書係因附表編號一、二所示申請書而核給。又被告自承偽造
        乙○○○之簽名作成『土地及建築改良物抵押權設定契約書』持向徐秀球告
        貸，致徐秀球陷於錯誤，允貸貳佰萬與甲○○、允受託向臺北市中山地政事
        務所辦理抵押權設定登記，並使該地政機關承辦人員將此等抵押權設定之不
        實事項，登載於其職務上所載之土地登記簿等之公文書，亦見乙○○○未委
        託授權其制作附表號一、二所示文書，尤未委任其請領印鑑證明書，益見被
        告亦有事實欄壹之〔一〕所示犯行。
    二、臺北市中山地政事務所九十年二月十二日北市中山地三字第九０六０二二九
        九００號函附右開抵押權設定之相關資料影本所附土地及建築改良物抵押權
        設定契約書偽載『乙○○○』為右開貸款之『連帶債務人』，此有土地及建
        築改良物抵押權設定契約書影本可按〔參見九十年度偵字第一八０四號卷第
        十一頁〕，亦見被告確有此部份犯行。
    三、本件事證明確，被告之右開犯行，堪予認定。
貳、核被告所為，係犯刑法第二百十六條、第二百十條之行使偽造私文書罪、第二百
    十六條、第二百十四條之行使使公務員登載不實公文書罪、第二百十四條之使公
    務員登載不實公文書罪、第三百三十九條第一項之詐欺取財罪。其偽造『乙○○○』之簽名係偽造附表編號一、三所示文書之部份行為，偽造私文書之低度行為
    為行使偽造私文書之高度行為所吸收，不另論罪。印鑑證明為公務員職務上制作
    之公文書，所為事實欄壹之〔一〕所示使公務員登載不實之印鑑證明之低度行為
    ，為事實欄壹之〔二〕所示行使使公務員登載不實之印鑑證明之高度行為所吸收
    ，不另論罪。又被告所為事實欄壹之〔二〕所示「使該地政機關承辦人員，於八
    十九年八月十一日，將此等抵押權設定之不實事項，登載於其職務上所載之土地
    登記簿等之公文書」之犯行，係行使使公務員登載不實之印鑑證明、附表編號三
    所示私文書之結果，無從由其方法行為即行使使公務員登載不實之印鑑證明所吸
    收，仍應依法論科；被告於事實欄壹之〔二〕所示時間，利用無犯罪故意之徐秀
    球犯罪，為間接正犯；其於事實欄壹之〔一〕所示時間，一次行使附表編號一、
    二所示偽造之私文書，有同種想像競合犯之關係，仍從一重之行使偽造私文書罪
    處斷。其於事實欄壹之〔二〕所示時間，以一行使行為行使使公務員登載不實之
    印鑑證明、附表編號三所示私文書，有想像競合犯之關係，應從一重之行使偽造
    私文書罪處斷；其先後二次行使偽造私文書犯行，時間緊接，犯罪構成要件相同
    ，顯係基於概括之犯意為之，依連續犯之規定，論以一罪，並加重其刑；所犯行
    使偽造私文書、行使使公務員登載不實公文書、使公務員登載不實公文書、詐欺
    取財罪間，有方法結果之牽連關係，應從一重之行使偽造私文書罪處斷；被告所
    為事實欄壹之〔一〕所示犯行、事實欄壹之〔二〕所示行使使公務員登載不實之
    印鑑證明犯行，起訴書雖未敘及，惟與起訴部份，分有連續犯、牽連犯之裁判上
    一罪之關係，為起訴效力所及，本院自得併予審究；被告於八十八年間，因違反
    著作權法案件〔臺灣板橋地方法院檢察署八十八年度偵字第二０九七一號〕，經
    本院以八十八年度易字第四六一六號刑事判決判處有期徒刑伍月，如易科罰金以
    參佰元折算壹日確定，甫於八十九年三月二十三日執行完畢，有臺灣高等法院檢
    察署刑案紀錄簡覆表附本院卷足參，伍年之內，再犯有期徒刑以上之本罪，依累
    犯之規定，遞加重其刑；爰審酌被告犯罪之動機、目的、手段、所致之危害，兼
    審酌及告訴代理人邱律師陳請考量被告之處境從輕量刑〔參見本院九十二年六月
    十七日審判筆錄〕，暨被告犯罪後態度等一切情狀，量處如文所示之刑，並諭知
    易科罰金之折算標準。偽造如附表編號一、三所示之署押，並依法諭知沒收。
參、查被告行為後，刑法第四十一條業於九十年一月十日修正公布同日施行，同年月
    十二日生效，原條文修正為第四十一條第一項，並將得易科罰金之罪，從「犯最
    重本刑為三年以下有期徒刑以下之刑之罪」，修正為「犯最重本刑為五年以下有
    期徒刑以下之刑之罪」，比較新舊法律，以新法有利於被告，即應適用修正後之
    法律，附此敘明。
肆、無罪部份：
    一、公訴意旨另以：〔一〕被告於附表編號三所示土地及建築改良物抵押權設定
        契約書，『盜用』『乙○○○』之印章。〔二〕明知其前夫丙○○之母乙○○○所有之國民身分證一張及坐落於台北市○○街五十八巷三十六號之房屋
        暨基地所有權狀各一份並未遺失，竟基於使公務員登載不實之概括犯意，連
        續利用乙○○○於八十九年三、四月間因罹患中風併左側偏癱而進入位於臺
        北縣新店市○○路二十號三樓「劉建梅診所」復健療養之機會，先於同年六
        月間，在上址，向精神及意識狀態均不佳之乙○○○誑稱：國民身分證及印
        鑑遺失，需辦理補發及變更云云，致使乙○○○不疑有他，乃同意向臺北市
        文山區第二戶政事務所申請補領國民身分證及印鑑變更，並使不知情之前開
        戶政機關承辦人員郭祐玲及接辦人員廖兆貞等人，於同年六月十四日將此等
        不實之事項登載於其職務上所制作之臺北市文山區第二戶政事務所為民服務
        「到府服務」紀錄表及戶籍謄本等公文書，足以生損害於乙○○○及戶政機
        關對於國民身分證、戶籍及印鑑使用管理之正確性。〔二〕於同年六月間，
        以前述相同之手法再向乙○○○詐稱：臺北市○○街五十八巷三十六號之房
        屋暨基地所有權狀亦已遺失，需辦理遺失補發云云，以致在臥病中之乙○○○無法查知其所言之真偽，亦同意向臺北市中山區地政事務所申請前開房屋
        及其基地所有權狀之遺失補發，嗣則由甲○○另委託不知情之曾士衡於同年
        六月二十日向前開地政機關提出補發申請，致使不知情之該地政機關承辦人
        員將此等不實之事項，登載於其職務上所掌之公文書，足以生損害於乙○○○及地政機關對於所有權狀補發及管理之正確性。因認被告尚涉此部份使公
        務員登載不實、偽造私文書、行使偽造私文書、盜用印章等犯嫌。
    二、按犯罪事實應依證據認定之，無證據不得推定其犯罪事實，又不能證明被告
        犯罪應諭知無罪之判決，刑事訴訟法第一百五十四條、第三百零一條第一項
        定有明文。又認定犯罪事實應憑積極證據，倘積極證據不足以為不利於被告
        事實之認定時，即應為有利被告之認定，更不必有何有利之證據，最高法院
        三十年上字第八一六號著有判例，所謂「積極證據足以為不利被告事實之認
        定」，依據同院七十六年臺上字第四九八六號判例意旨，係指據為訴訟上證
        明之全盤證據資料，在客觀上以達於通常一般之人均不致於有所懷疑，而得
        確信被告確曾犯罪之程度；若未達到此一程度，而有合理懷疑之存在時，即
        無從為被告有罪之確信。公訴人認被告涉此部份犯嫌，係以〔一〕證人丙○○之證述。〔二〕台北市文山區第二戶政事務所九十年三月六日北市文二戶
        字第九０六０一二０三００號函附台北市文山區第二戶政事務所為民服務「
        到府服務」紀錄表、補領國民身分證申請書、印鑑變更登記申請書及印鑑登
        記證明申請書影本各一份。〔二〕台北市中山地政事務所九十年三月二日北
        市中地字第九０六０三五二二００號函附土地登記申請書、登記清冊及切結
        書影本各一份等為據；訊據被告甲○○，堅決否認此部份犯罪，答辯意旨略
        以：是告訴人同意申請補發等語。查：
        〔一〕證人丙○○對於被告究有無、於何時、何地執右開情詞誑乙○○○，
              查無一語及之〔參見八十九年度他字第三五六六號卷第二四頁背面、
              第二五頁正面、九十年度偵字第一八０四號卷第四九正面、本院九十
              二年一月十七日訊問筆錄〕，據丙○○證述情節，不足以生被告涉此
              部份犯嫌之確信。
        〔二〕查臺北市文山第二戶政事務所為民服務「到府服務」紀錄表「辦理情
              形」欄記載「當事人〔指乙○○○〕因中風行動不便，經與當事人『
              核貌』，確定本人無誤，因身分證與印鑑章『遺失』，同時辦理，且
              當事人已知要辦理身分證與印鑑變更。」〔參見九十年度偵字第一八
              ０四號卷第二一頁〕。證人即記錄右開「到府服務」紀錄表之郭祐瑲
              證稱：「謝〔婷莉〕向她婆婆〔告訴人〕說身分證遺失，要重新申請
              ，連同印鑑也要重新辦理變更，經過乙○○○同意我們才受理，...
              」〔參見同上卷第四二頁背面〕。據右開記載情節暨證人郭祐瑲證述
              情節酌之，辦理補領乙○○○之國民身分證、印鑑變更登記，確經羅
              胡奔妹之同意，並親自向承辦公務員表明申辦之旨，據之顯不足以推
              見被告曾執右開情詞誑乙○○○；證人丙○○固曾證述「八十九年五
              月，被告有透過我大兒子用電話向我要告訴人的身分證辦理殘障手冊
              ，我有回答說已經辦了。」〔參見九十一年度偵緝字第八二五號卷第
              三一頁背面〕，但據丙○○證述情節斟之，丙○○並未告訴其大兒子
              關於乙○○○之國民身分證究有無遺失？現在何處？據丙○○證述情
              節，不足以生被告明知乙○○○之國民身分證並未遺失之確信。凡此
              情節，為有利於被告之認定，即認被告並無此部份犯罪之故意。
        〔三〕偵訊時公訴人質證人丙○○：「事情發生前，告訴人有無問妳權狀在
              哪？」，證人丙○○答稱：「印像中好像有，但我不以為意，並沒有
              找。」〔參見九十年度偵字第一八０四號卷第四九頁正面〕，據此酌
  之，告訴人顯遍尋未獲系爭權狀，乃詢其兒子丙○○權狀何在。以羅
              喬威「不以為意，並沒有找。」斟之，即證人丙○○於案發前因『未
              找』，是亦不知系爭權狀何在，復未將乙○○○查詢上情作覆。據此
              ，乙○○○應足認系爭權狀業已遺失。又臺北市中山地政事務所九十
              年三月二日北市中地三字第九０六０三五二二００號函附之土地登記
              申請書『備註欄』記載「本人親自到所領取公文7/27『乙○○○』〔
              簽名〕」〔參見九十年度偵字第一八０四號卷第二七頁正面〕，參酌
              證人即承辦代書曾士衡證述：「... 我有見過告訴人，確認她是要申
              請辦理權狀，才由我代理為之，但『請領權狀』是由告訴人『親自去
              領的』，... 」、「因謝〔婷莉〕說證件〔指權狀〕遺失，後來我也
              跟告訴人確認過。」〔參見同上卷第四七頁背面、第四八頁正面〕等
              情，益見於本案案發前，告訴人乙○○○主觀係認系爭權狀業已遺失
              ，嗣告訴人親自向代書曾士衡確認權狀遺失而同意申請補發新權狀、
              告訴人親自前往領取新權狀。顯亦不能遽斷申請補右開權狀，係被告
              相誑致之。凡此情節，不能認被告有此部份犯罪之故意。
        〔四〕綜前述本節〔二〕、〔三〕所示，推見被告或協助洽請主管公務員「
              到府服務」、或前往領取補發之告訴人之國民身分證、或洽請代書辦
              理權補發、或陪同告訴人前往領取補發之新權狀等事宜，均係受告訴
              人之託致之，爰認被告係因受託辦理上項事務之故執有乙○○○之印
              章；又附表編號一、二、三所示文書，均使用乙○○○上開印章，此
              有前引各該文書影本足佐，上開印章為乙○○○之印鑑章，復有其印
              鑑證明書可按，參酌最高法院四十七年度台上字第五七一號判決以：
              「水利委員會主任委員將章印交上訴人在處理會務時代為使用，並非
              單純保管，上訴人使用時縱或失當或『越權使用』，究非盜用可比。
              」之意旨，被告使用時縱或失當或『越權使用』，究非盜用可比，爰
              不認被告另涉盜用印章犯嫌。
    三、綜合起訴書引據之前揭事證，不能生被告另涉此部份犯嫌之確信，當屬不能
證明被告犯此部份之罪，惟公訴意旨認此部份與有罪部份，分有連續犯、牽
        連犯等裁判上一罪之關係，爰不另為無罪之諭知。
據上論斷，應依刑事訴訟法第二百九十九條第一項前段，刑法第二條第一項前段、第
五十六條、第二百十六條、第二百十條、第二百十四條、第三百三十九條第一項、第
五十五條、第四十一條第一項前段、第四十七條、第二百十九條，罰金罰鍰提高標準
條例第一條前段、第二條，判決如主文。
本案經檢察官吳宗光到庭執行職務。
中      華      民      國      九十二      年    六    月    三十      日
                                  臺灣板橋地方法院刑事第五庭
                                          法  官  陳  福  來
右正本證明與原本無異。
如不服本判決，應於判決送達後十日內，向本院提出上訴狀。
                                          書記官  林  兆  嘉
中      華      民      國      九十二      年    七    月      四      日
附表：
┌──┬────┬────┬───────┬─────┬────────┐
│編號│日    期│文書名稱│文  書  內  容│偽造之署押│備            註│
├──┼────┼────┼───────┼─────┼────────┤
│一  │89/08/09│委任書  │偽載乙○○○委│『乙○○○│參見八十九年度他│
│    │        │        │任甲○○為代理│』之簽名壹│字第三五六六號卷│
│    │        │        │人，代向主管戶│枚。      │第五頁正面。    │
│    │        │        │政機關申請核發│          │                │
│    │        │        │乙○○○之印鑑│          │                │
│    │        │        │證明。        │          │                │
├──┼────┼────┼───────┼─────┼────────┤
│二  │89/08/09│印鑑登記│偽載乙○○○向│          │參見八十九年度他│
│    │        │證明申請│主管戶政機關申│          │字第三五六六號卷│
│    │        │書      │請核給印鑑明陸│          │第五頁背面。    │
│    │        │        │份。          │          │                │
├──┼────┼────┼───────┼─────┼────────┤
│三  │89/08/10│土地及建│偽載臺北市合江│『乙○○○│參見九十年度偵字│
│    │        │築改良物│街五十八巷三十│』之簽名貳│第一八０四號卷第│
│    │        │抵押權設│六號之房屋暨基│枚。      │八頁、至第十一頁│
│    │        │定契約書│地所有權人羅胡│          │。              │
│    │        │        │奔妹為抵押義務│          │                │
│    │        │        │人兼連帶債務人│          │                │
│    │        │        │將右開不動產設│          │                │
│    │        │        │定本金最高限額│          │                │
│    │        │        │新台幣貳佰捌拾│          │                │
│    │        │        │萬元之抵押權與│          │                │
│    │        │        │抵押權人即債權│          │                │
│    │        │        │人徐秀球，並偽│          │                │
│    │        │        │載權利存續期間│          │                │
│    │        │        │自八十九年八月│          │                │
│    │        │        │十日起至九十年│          │                │
│    │        │        │八月九日止。  │          │                │
└──┴────┴────┴───────┴─────┴────────┘
附錄本案論罪科刑參考法法條全文：
刑法第二百十條：
偽造、變造私文書，足以生損害於公眾或他人者，處五年以下有期徒刑。
刑法第二百十四條：
明知為不實之事項，而使公務員登載於職務上所掌之公文書，足以生損害於公眾或他
人者，處三年以下有期徒刑、拘役或五百元以下罰金。
刑法第二百十六條：
行使第二百十條至第二百十五條之文書者，依偽造、變造文書或登載不實事項或使登
載不實事項之規定處斷。
刑法第三百三十九條：
意圖為自己或第三人不法之所有，以詐術使人將本人或第三人之物交付者，處五年以
下有期徒刑、拘役或科或併科一千元以下罰金。
以前項方法得財產上不法之利益或使第三人得之者，亦同。
前二項之未遂犯罰之。


司法院資訊處製作；財團法人民間司法改革基金會備份。
